【裁判字號】    96,上,70
【裁判日期】    971128
【裁判案由】    第三人異議之訴
【裁判全文】
臺灣高等法院高雄分院民事判決            96年度上字第70號
上  訴  人  台灣金聯資產管理股份有限公司（即華南商業銀行
            股份有限公司之承當訴訟人）
                        11、12樓
法定代理人  甲○○
訴訟代理人  賈俊益律師
被上訴人    乙  ○
訴訟代理人  陳世明律師
上列當事人間第三人異議之訴事件，上訴人對於民國95年12 月8
日臺灣屏東地方法院95年度訴字第113 號第一審判決提起上訴，
本院於民國97年11月19日言詞辯論終結，判決如下：
    主  文
上訴駁回。
第二審訴訟費用由上訴人負擔。
    事 實 及 理 由
一、按「訴訟繫屬中為訴訟標的之法律關係，雖移轉於第三人，
    於訴訟無影響。但第三人如經兩造同意，得聲請代當事人承
    當訴訟。」，民事訴訟法第254 條第1 項定有明文。查，華
    南商業銀行股份有限公司業將其對江西河之債權、擔保物權
    及其他從屬權利全部讓與上訴人台灣金聯資產管理股份有限
    公司，為兩造所不爭執，且華南商業銀行股份有限公司及被
    上訴人均同意由上訴人代華南商業銀行股份有限公司承當訴
    訟（見本院卷一第153 、154 頁），故上訴人台灣金聯資產
    管理股份有限公司具狀聲請代華南商業銀行股份有限公司承
    當訴訟，應予准許。又上訴人之法定代理人已於97年7 月31
    日變更為甲○○，有變更登記表在卷為證，茲甲○○已具狀
    聲明承受訴訟，亦應予准許，合先敘明。
二、本件被上訴人起訴主張：被上訴人於民國60年間與訴外人江
    西河合作養殖鰻魚，雙方約定由訴外人江西河提供坐落屏東
    縣竹田鄉○○段152 地號、153 地號、156 地號、157 地號
    、167 地號、168 地號、158 地號、159 地號、160 地號、
    161 地號、169 地號、170 地號、177 地號、178 地號土地
    及美崙段1911地號土地，被上訴人則出資在上開土地上建造
    如附圖所示A 部分面積1552.07 平方公尺、B 部分面積1244
    .86 平方公尺、C 部分面積668.36平方公尺、C-1 部分面積
    716 平方公尺、D 部分面積947 平方公尺、E 部分面積30.6
    9 平方公尺、E1部分面積59.76 平方公尺、F1-F8 部分面積
    6.19平方公尺、G1-G9 部分面積6.28平方公尺、H1-H8 部分
    面積6.72平方公尺、H9-H10部分面積6.4 平方公尺、H11-H1
    4 部分面積6.04平方公尺、I 部分面積453.75平方公尺、I-
    1 部分面積998 平方公尺、J 部分面積1370平方公尺、K 部
    分面積430.77平方公尺、L 部分面積234.71平方公尺、M 部
    分面積244.18平方公尺、N 部分面積263.79平方公尺、N-1
    部分面積432 平方公尺、O 部分面積687 平方公尺、P 部分
    面積686 平方公尺、Q 部分面積918 平方公尺、R 部分面積
    454.34平方公尺、S 部分面積432.11平方公尺、T 部分面積
    450.87平方公尺、U 部分面積804.49平方公尺、V 部分面積
    778.15平方公尺、W 部分面積976.51平方公尺、X 部分面積
    221.01平方公尺（上開V 、W 、X 有部分占用第三人所有之
    屏東縣竹田鄉○○段179 地號土地）、X-1 部分面積567 平
    方公尺、Y 部分面積628 平方公尺、Z 部分面積599 平方公
    尺、AA部分面積655 平方公尺之磚造養殖漁池、養殖設備、
    鐵架蓋鐵皮涼棚等地上物（下稱系爭地上物）。詎上訴人持
    其對訴外人成樺冷凍食品股份有限公司、江西河、江林彩娥
    及江秋馨之執行名義，向原審民事執行處就其等所有之財產
    為強制執行，經原審民事執行處以94年度執字第14584 號（
    下稱系爭執行案件）一案除查封其等所有之上開土地及財產
    外，並就被上訴人所有之系爭地上物一併查封，爰依強制執
    行法第15條之規定，提起本件第三人異議之訴，請求撤銷系
    爭執行案件就系爭地上物所為之強制執行程序等語。並聲明
    求為判決：系爭執行案件就系爭地上物所為之強制執行程序
    ，應予撤銷。
三、上訴人則以：系爭地上物並非被上訴人所出資建造。又江西
    河之妻江林彩娥係於61年1 月24日始取得坐落屏東縣竹田鄉
    ○○段158 地號及159 地號土地之所有權，故被上訴人主張
    於60年間因合作而出資建造系爭地上物，即有疑義。又系爭
    地上物係由鐵器、磚瓦等搭建而成之動產，縱係由被上訴人
    出資建造，亦因與其所坐落之土地附合成為土地之重要成分
    ，屬於系爭土地之一部分而無獨立所有權，應由土地之所有
    權人江西河、江林彩娥、江秋馨取得系爭地上物之所有權，
    故系爭執行案件之查封效力應及於系爭地上物等語置辯，並
    聲明求為判決: 駁回被上訴人之訴。
四、原審認系爭地上物僅坐落屏東縣竹田鄉○○段158 地號、15
    9 地號、160 地號、161 地號、167 地號、168 地號、169
    地號、170 地號、177 地號、178 地號土地及美崙段1911地
    號土地（下稱系爭土地），故判決撤銷系爭執行案件就坐落
    系爭土地上之系爭地上物之強制執行程序，而駁回被上訴人
    其餘之請求（即就坐落屏東縣竹田鄉○○段152 地號、153
    地號、156 地號、157 地號土地之地上物部分）。上訴人就
    其敗訴部分不服，提起上訴，上訴聲明求為判決：(一)原判決
    不利上訴人之部分廢棄。(二)前項廢棄部分，被上訴人在第一
    審之訴駁回。被上訴人則答辯聲明求為判決：上訴駁回。（
    被上訴人就敗訴部分，未據其聲明不服而告確定。）
五、兩造不爭執事項如下:
  (一)上訴人持其對訴外人成樺冷凍食品股份有限公司、江西河、
    江林彩娥及江秋馨之執行名義，向原審民事執行處聲請對其
    等之財產為強制執行，經原審民事執行處以系爭執行案件查
    封系爭土地、坐落屏東縣竹田鄉○○段152 地號、153 地號
    、156 地號、157 地號土地，暨系爭地上物在案。
  (二)系爭土地設定抵押權予華南商業銀行股份有限公司時，系爭
    地上物早已存在，但並未與系爭土地一併設定抵押權登記予
    華南商業銀行股份有限公司。
六、兩造爭執事項如下：(一)系爭地上物是否為一獨立之不動產？
    是否為被上訴人出資建造？(二)上訴人可否對系爭地上物聲請
    強制執行？被上訴人提起本件第三人異議之訴，有無理由？
    茲就此爭執點分述如下:
（一）系爭地上物是否為一獨立之不動產？是否為被上訴人出資
      建造？
  1.按「訟爭水井附著於訟爭養魚池內。該養魚池係以水泥鋼筋
    圍築而成之堅固物體，有固定性、永久性，費資頗鉅。在社
    會觀念上有獨立供人養魚使用之經濟效益，核與民法第66條
    第1 項規定之不動產，及司法院大法官會議釋字第93號解釋
    ，尚無不符。」（最高法院76年度台上字第2346號判決可資
    參照）；又按「土地及其土地上所構築無頂蓋之鋼筋混凝土
    造養魚池設備同屬一人所有，而僅以土地為抵押，於抵押物
    拍賣時，該養魚池設備固非屬民法第876 條第1 項所稱之『
    土地上建築物』而無該條項法定地上權規定之適用。然該養
    魚池設備既非土地之構成部分而為繼續附著於土地上具獨立
    經濟價值之『土地上定著物』，與同法第66條第1 項所定之
    土地應屬並列之各別不動產，分別得單獨為交易之標的....
    。」（參照最高法院91年度台上字第815 號判決），準此，
    養魚池設備為民法第66條第1 項所稱之「土地上定著物」，
    與養魚池設備所附著之土地分屬各別之不動產，具獨立經濟
    價值，得單獨為交易之標的。
  2.查，系爭土地上設有系爭地上物即磚造養殖漁池、養殖設備
    及鐵皮涼棚，而鐵皮涼棚則設在部分磚造養殖漁池上方等情
    ，業經本院會同兩造勘驗現場屬實，並有勘驗筆錄在卷可稽
    （見本院卷一第131 至134 頁），是系爭地上物既係屬養魚
    池設備，則依前開說明，自應屬民法第66條第1 項所稱之「
    土地上定著物」，為獨立之不動產。故上訴人主張養魚池設
    備係由鐵器、磚瓦等搭建而成之動產，因與系爭土地附合成
    為土地之重要成分，屬於系爭土地之一部分，並無獨立所有
    權，應由系爭土地之所有權人江西河、江林彩娥、江秋馨取
    得其所有權，應為系爭執行案件查封效力所及云云，不足採
    信。
  3.次查，證人林振龍於原審結證稱：被上訴人原是鰻魚的中盤
    商，後來想要自己養殖鰻魚，剛好江西河有土地，被上訴人
    就找江西河合作，伊在江西河家中聽江西河與被上訴人說過
    2 次，其等共同養殖鰻魚，約定由江西河出土地，被上訴人
    出錢蓋鰻魚池及涼棚（即系爭地上物），系爭地上物的磚造
    堤岸及涼棚在蓋的時候，伊有去過現場2 次，都有看到被上
    訴人在場，負責蓋的師傅叫尤金虎（已死亡），尤金虎有告
    訴伊說是被上訴人請他蓋堤岸、小鰻魚池及涼棚等語（見原
    審卷第114 、115 頁），足見系爭地上物係被上訴人出資請
    尤金虎建造的，是被上訴人主張系爭地上物係伊出資建造，
    為其所有等情，應堪認屬實，上訴人主張系爭地上物並非被
    上訴人所出資建造云云，尚難採信。又上訴人主張江西河之
    妻江林彩娥係於61年1 月24日始取得坐落屏東縣竹田鄉○○
    段158 地號及159 地號土地之所有權，被上訴人焉有可能於
    60年間出資建造系爭地上物云云，惟系爭土地共計11筆，縱
    被上訴人於60年間建造系爭地上物時，江林彩娥尚未取得其
    中158 地號及159 地號土地之所有權，僅生被上訴人有無權
    利占有使用該2 筆土地之問題，尚難因此即認系爭地上物非
    被上訴人所建造，故上訴人之上開主張，亦無足取。
  4.又查，江西河於93年5 月25日在原審92年度執字第9305號一
    案到院陳稱：「鰻池、鐵皮屋是乙○（即被上訴人）所蓋的
    ，當初合作時只口頭約定這部分是乙○所有，土地是我的，
    鐵皮屋是乙○的，我與乙○都是老闆，員工是我出資的，員
    工薪資是我出的，二甲地是我提共的，鰻池是乙○出資蓋，
    人事費用由我先出，才由成本扣除。」等語（見系爭執行案
    件卷第149 頁）；證人即江西河之女江秋娟於原審結證稱：
    曾聽江西河說魚塭及涼棚是被上訴人蓋的，後來魚塭出租給
    他人，伊父親曾經要伊拿租金給被上訴人，有一段時間沒有
    租出去，直到3 年多前才又出租，伊已經拿租金予被上訴人
    3 年多，前2 年每個月7,500 元，最近1 年多只剩3,500 元
    等語（見原審卷第112 至114 頁），足認系爭地上物係被上
    訴人所建造，否則江西河焉需將租金之一半分給被上訴人?
    是被上訴人陳稱: 伊與江西河約定，由江西河出土地，伊出
    資建造鰻魚池及鐵皮屋，其他費用由江西河出，再由成本扣
    除，盈餘及租金由2 人對分等情，尚堪採信。
  5.至於證人即任職於華南商業銀行股份有限公司辦理本件系爭
    土地扺押權設定之徵信、鑑價人員丙○○雖於本院證稱: 當
    初祇有江西河到銀行洽談要增加成樺冷凍食品股份有限公司
    的授信額度，並提供江西河、江林彩娥、江秋馨所有之魚塭
    做為抵押擔保，所說之魚塭當然是包括土地還有上面的漁塭
    ，還有一棟有保存登記的建物作抵押。漁塭是江西河他們在
    養殖用，如果魚塭不是土地所有權人的，且不是他們自己在
    養殖，這筆放款案就沒辦法承做，伊在估價時，並未將魚池
    估價在內，因為江西河說要提供魚塭作擔保，以銀行的認知
    當然是指土地，因為魚塭沒有辦理保存登記，無從估價，故
    不在估價範圍裡面等語（見本院卷二第20至22頁），惟證人
    丙○○係辦理本件系爭土地扺押權設定之徵信、鑑價之人員
    ，其證詞與其本身有利害關係，故其證詞不免偏頗，尚難採
    為有利於上訴人之證據，何況當初證人丙○○僅與江西河接
    洽，並未與被上訴人接觸，故亦難僅憑證人丙○○之證述，
    即認系爭地上物係江西河及其妻子江林彩娥、女兒江秋娟所
    有。
（二）上訴人可否對系爭地上物聲請強制執行？被上訴人提起本
      件第三人異議之訴，有無理由？
      查，系爭地上物係被上訴人所出資建造，且屬民法第66條
      第1 項所稱之「土地上定著物」，為獨立之不動產，已如
      前述，則系爭地上物應屬被上訴人所有，而系爭執行案件
      之債務人係成樺冷凍食品股份有限公司、江西河、江林彩
      娥、江秋馨，與被上訴人無涉，上訴人自不能對被上訴人
      所有之系爭地上物聲請強制執行，是被上訴人提起本件第
      三人異議之訴，請求撤銷系爭執行案件就系爭地上物所為
      之強制執行程序，應屬有據。
七、綜上所述，被上訴人提起本件第三人異議之訴，請求撤銷系
    爭執行案件就系爭地上物所為之強制執行程序，為有理由，
    應予准許。是原審就上開應准許部分，判決被上訴人勝訴，
    於法尚無不合。上訴意旨指摘原審此部分之判決不當，求予
    廢棄改判，為無理由，應予駁回其上訴。
八、本件事證已臻明確，兩造其餘攻擊防禦方法於本件判決結果
    不生影響，又上訴人請求傳訊證人江秋娟及林振龍部分，本
    院認其等2 人已於原審作證過，無再傳訊之必要，故不再一
    一論述及傳訊證人，併此明。
九、據上論結，本件上訴為無理由，依民事訴訟法第449 條第1
    項、第78條，判決如主文。
中    華    民    國    97    年    11    月    28    日
                            民事第三庭
                                審判長法官  張國彬
                                法      官  魏式璧
                                法      官  鄭月霞
以上正本證明與原本無異。
如對本判決上訴，須於判決送達後20日內向本院提出上訴狀，其
未表明上訴理由者，應於上訴後20日內向本院提出上訴理由書（
均須按他造當事人之人數附繕本）。上訴時應提出委任律師或具
有律師資格之人之委任狀，並依附註條文規定辦理。
中    華    民    國    97    年    11    月    28    日
                                書  記  官  吳新貞
附註：
民事訴訟法第466 條之1 ：
對於第二審判決上訴，上訴人應委任律師為訴訟代理人，但上訴
人或其法定代理人具有律師資格者，不在此限。
上訴人之配偶、三親等內之血親、二親等內之姻親，或上訴人為
法人、中央或地方機關時，其所屬專任人員具有律師資格並經法
院認適當者，亦得為第三審訴訟代理人。
第1 項但書及第2 項情形，應於提起上訴或委任時釋明之。


司法院資訊處製作；財團法人民間司法改革基金會備份。
